---
title: "7500 km"
author: "Toomas Eilat"
date: "`r Sys.Date()`"
layout: post
---

```{r, echo=FALSE}
# Piltide asukoht
knitr::opts_chunk$set(fig.path='{{ site.url }}/img/7500-km')
```

```{r setup, include=FALSE}
# graafikute ja koodi seaded
# library(svglite)  # vajalik svg formaadis piltide salvestamiseks
knitr::opts_chunk$set(
    echo = FALSE, 
    message = FALSE,
    # dev = "svglite",
    dpi = 90,
    warning = FALSE,
    fig.cap = ""
)
```


```{r lae_andmed, echo = FALSE, message = FALSE, warning = FALSE}
library(tidyverse)
library(patchwork)

# lae ettevalmistatud andmed
jooks_5 <- read_rds("~/Dropbox/DataScience/R/trennid/data/jooks_5.rds")
```

Sattusin twitteris ühe huvitava viisi peale kuidas trennide gps andmed visualiseerida ([https://github.com/marcusvolz/strava](https://github.com/marcusvolz/strava)). Kuigi olen juba varem oma jooksutrennide gps andm,ete põhjal video-kaardi teinud ([Jooks Kardioru pargis](http://eilat.ee/2017-02-06-jooks-kadrioru-pargis/)), tundus see piisavalt põnev viis kordamiseks.

Huvitava faktina sain teada, et 2011-2018 olen kokku jooksmas käinud ~700 korda ja läbinud ~7500km. Allolevalt pildilt paistavad üsna hästi välja sellesse ajavahemikku jäänud elu- ja töökoha vahetused.

```{r ettevalmistused, echo = FALSE, message = FALSE, warning = FALSE}
# Koosta eraldi pilt aastaarvudega, et see hiljem legendiks grafaiku külge panna.
# Asukohad on katsetamistega välja timmitud.
labels <- tribble(
  ~x, ~y, ~label,
  0, 0, "2011",
  0, -1, "2012",
  0, -3, "2013",
  0, -5, "2014",
  0, -7.5, "2015",
  0, -10, "2016",
  0, -12, "2017",
  0, -14, "2018",
)

aastad <- labels %>% 
  ggplot(aes(x, y)) +
  geom_text(aes(label = label, colour = label), size = 5) +
  theme_void() +
  guides(colour = "none") +
  theme(plot.margin = unit(c(-2, 0, 0, 0), "cm"))


# Visualiseeri kõik oma jooksud
jooksud <- jooks_5 %>%
  ggplot(aes(longitude, latitude, group = fail, colour = aasta)) +
  geom_path(size = 0.35, lineend = "round") +
  facet_wrap(~fail, scales = "free", ncol = 15) +
  theme_void() +
  guides(colour = "none") +
  theme(panel.spacing = unit(0, "lines"),
        strip.background = element_blank(),
        strip.text = element_blank(),
        plot.margin = unit(rep(1, 4), "cm"),
        aspect.ratio = 1)
```

```{r jooksud, fig.height=28, fig.width=10}
wrap_plots(aastad, jooksud, widths = c(1, 20))
```

## Kuidas?
Kõik andmed jooksutrennide kohta on pärid [Endomondost](https://www.endomondo.com/), kust üsna lihtsalt on võimalik alla laadida kogu oma trennide ajalugu: Settings > Account > Export and Download Your Data. Visualiseerimiseks kasutasin koodi R paketist [strava](https://github.com/marcusvolz/strava), mida pisut modifitseerisin. Kogu skript on leitav Githubist: [https://github.com/toomase/trennid](https://github.com/toomase/trennid).