---
title: "Eesti muusika ehk 21 aastat R2 aastahitte"
author: "Toomas Eilat"
date: "`r Sys.Date()`"
layout: post
---

```{r, echo=FALSE}
# Piltide asukoht
knitr::opts_chunk$set(fig.path='{{ site.url }}/img/eesti-muusika-')
```

```{r setup, include=FALSE}
# graafikute ja koodi seaded
# library(svglite)  # vajalik svg formaadis piltide salvestamiseks
knitr::opts_chunk$set(
    echo = FALSE, 
    message = FALSE,
    # dev = "svglite",
    dpi = 300,
    warning = FALSE,
    fig.cap = ""
)
```

```{r lae andmed, echo = FALSE, message = FALSE}
library(dplyr)
library(stringr)
library(purrr)
library(readr)
library(tidyr)
library(wordcloud)
library(ggplot2)
library(ggrepel)
library(directlabels)
library(zoo)
library(extrafont)
library(viridis)
library(ggthemes)

# lae veebist kraabitud andmed
load("C:/Users/toomase/Dropbox/DataScience/R/eesti_muusika/output/andmete_laadimine.RData")

# lae pythonis eeltöödeldud andmed
# tehtud tekstianalüüs, millega tuvastatud iga laulu üksikud sõnad
laulusonad_lemmadega <- read_csv("C:/Users/toomase/Dropbox/DataScience/R/eesti_muusika/python/laulusonad_lemmadega.csv")

# lemmadega laulusõnad ja laulude metaandmed ühes tabelis koos
laulusonad_kokku <- laulusonad_lemmadega %>%
    mutate(sonad = str_to_lower(str_extract(sonad, "[A-Za-z].*")),
           sonad = str_trim(sonad)) %>%
    left_join(lood_sonadega %>%
                  mutate(sidumiseks = str_sub(sonad, start = 1, end = 10),
                         sidumiseks = str_to_lower(str_extract(sidumiseks, "[A-z].*")),
                         sidumiseks = str_trim(sidumiseks)) %>%
                  filter(!is.na(sidumiseks)),
              by = c("sonad" = "sidumiseks"))
```
Raadio 2 on alates 1994. aastast korraldanud küsitluse populaarsemate Eesti laulude valimiseks. Kõik tulemused, kokku 21 aastat, on kättesaadavad veebilehelt [http://r2.err.ee/aastahitt/ajalugureg.php](http://r2.err.ee/aastahitt/ajalugureg.php). Need annavad hea ülevaate Eesti muusika lähiajaloost. Analüüsin pisut parimaid laule ja populaarsemaid artiste.

Kokku on aastahittide tabelis __880__ lugu, millest omakorda 845 on unikaalset (osad lood on edetabelis mitmel aastal). Selleks, et pisut esitajatest ja lauludest sügavamale vaadata, on vaja ka laulude sõnu. Nende leidmiseks kasutasin veebilehte [http://sasslantis.ee/](http://sasslantis.ee/). Sõnad õnnestus mul kokku leida __495__ loole (59%).

## Laulusõnad
Selleks, et võtta kokku, millest populaarsemad laulud räägivad, koostasin eestikeelsete laulude sõnade esinemissagedusel põhinevad sõnapilved. Seejuures kasutasin ainult sõnade algvorme. Sõnakorduste vältimiseks (näit mõne loo refräänis), tegin sõnapilved selle järgi, mitmes loos mingi sõna esineb. Esimesel pildil on populaarsemad nimisõnad ja teisel omadussõnad.

```{r sonapilv_nimisonad, fig.width = 7, fig.height = 4.5, fig.align = "center", message = FALSE, warning = FALSE}
# visualiseerimiseks ainult teatud sõnad
laulusonad_sonapilveks <- laulusonad_kokku %>%
    filter(keel == "eesti", 
           !postag_descriptions %in% c("lausemärk", "sidesõna"),
           !str_detect(lemmas, "[0-9]"),
           (postag_descriptions %in% c("nimisõna", "tegusõna") | 
            str_detect(postag_descriptions, "omaduss"))) %>%
    # jaga andmed visualiseerimiseks kahte perioodi
    mutate(aasta_grupp = cut(as.numeric(aasta), breaks = c(-Inf, 2005, 2015), 
                             labels = c("1994-2005", "2006-2015"))) %>%
    group_by(lugu) %>%
    distinct(lemmas, .keep_all = TRUE) %>%
    ungroup()

# nimisõnade esinemissagedus erinevated lauludes
sonapilv_nimisonad <- laulusonad_sonapilveks %>%
    group_by(lemmas, postag_descriptions) %>%
    tally() %>%
    ungroup() %>%
    filter(postag_descriptions == "nimisõna")

# nimisõnade sõnapilv    
wordcloud(sonapilv_nimisonad$lemmas, sonapilv_nimisonad$n, scale = c(4, 0.2),
          min.freq = 5, max.words = 200, rot.per = 0.2,
          random.order = FALSE)
```
```{r sonapilv_omadussonad, fig.width = 7, fig.height = 4, fig.align = "center", message = FALSE, warning = FALSE}
# omadussõnade esinemissagedus erinevates lauludes
sonapilv_omadussonad <- laulusonad_sonapilveks %>%
    group_by(lemmas, postag_descriptions) %>%
    tally() %>%
    ungroup() %>%
    filter(!postag_descriptions %in% c("nimisõna", "tegusõna"))

# omadussõnade sõnapilv
wordcloud(sonapilv_omadussonad$lemmas, sonapilv_omadussonad$n,
          min.freq = 5, max.words = 200, rot.per = 0.2, scale = c(7, 0.2),
          random.order = FALSE)
```

Järgmisel graafikul on võrreldud 20 populaarsemat nimi- omadus- ja tegusõnu kahel perioodi 1994-2005 ja 2006-2015.

```{r slopegraph, fig.width = 7, fig.height = 5, fig.align = "center", message = FALSE, warning = FALSE}
# top 20 omadus- ja tegusõna 20 aasta jooksul
top_20_sona <- laulusonad_sonapilveks %>%
    filter(!postag_descriptions %in% c("nimisõna", "tegusõna") |
               postag_descriptions == "nimisõna") %>%
    group_by(lemmas) %>%
    tally() %>%
    arrange(desc(n)) %>%
    head(20) %>%
    .$lemmas

# 1994-2005 vs 2006-2015 top esinemissagedusega laulusõnad järjekorras
laulusonade_bumpchart <- laulusonad_sonapilveks %>%
    filter(lemmas %in% c(top_20_sona)) %>%
    group_by(lemmas, aasta_grupp) %>%
    tally() %>%
    ungroup() %>%
    group_by(aasta_grupp) %>%
    arrange(n) %>%
    mutate(jrk = row_number()) %>%
    ungroup() %>%
    group_by(lemmas) %>%
    arrange(aasta_grupp)

# graafikul top laulusõnade võrdlus
bump <- laulusonade_bumpchart %>%
    ggplot(aes(x = aasta_grupp, y = jrk, color = lemmas, group = lemmas)) +
    geom_line(size = 1.2) +
    labs(title = "Populaarsemad sõnad lauludes 1994-2005 vs 2006-2015",
         subtitle = "Top 20 omadus- ja tegusõna on järjestatud selle järgi, \nmitmes erinevas laulus see esineb") +
    # coord_cartesian(xlim = c(1.45, 1.55)) +
    theme_classic(base_family = "Helvetica") +
    scale_y_continuous(breaks = c(1, 5, 10, 15, 20), 
                       labels = c("20", "15", "10", "5", "1")) +
    theme(legend.position = "none",
          axis.title.x = element_blank(),
          axis.title.y = element_blank(),
          axis.ticks = element_blank()) 

# lisa sõnade labelid
bump %>% 
    direct.label(method = "first.qp") %>%
    direct.label(method = "last.qp")
```

## Erinevad sõnad lauludes
Keskmiselt on ühes laulus 82 unikaalset sõna. Kõige suurema sõnavaraga paistavad silma hip-hop ja räpi lood. Esimesel kohal on __373_ erineva sõnaga Ä-Rühma Popmuusik. 

```{r sonade_arv_laulus, fig.width = 7, fig.height = 4, fig.align = "center", message = FALSE, warning = FALSE}
# laulude lõikes unikaalsete eestikeelsete sõnade arv
laulusonade_arv <- laulusonad_kokku %>%
    filter(keel == "eesti", 
           postag_descriptions !="lausemärk",
           !str_detect(lemmas, "[0-9]"),
           # välista poolikute sõnadega laul
           lugu_toodeldud != "Chalice - Mulle meeldib see") %>%
    group_by(aasta, lugu_toodeldud) %>%
    summarise(sonu = n_distinct(lemmas)) %>%
    ungroup() %>%
    arrange(desc(sonu)) %>%
    mutate(max_min = ifelse(row_number() <= 3, "max", 
                            ifelse(row_number() == 446, "min", "muu")))

# laulud, mille son kõige rohkem/vähem unikaalseid sõnu
laul_max_min_sonadega <- bind_rows(head(laulusonade_arv, 3), 
                                   tail(laulusonade_arv, 1))

# graafik unikaalsete sõnade arvu kohta lauludes
laulusonade_arv %>%
    ggplot(aes(x = aasta, y = sonu, group = max_min, color = max_min)) +
    # geom_boxplot(colour = "Red", alpha = 0.5) +
    # geom_point(colour = "Red", alpha = 0.5) +
    geom_jitter(alpha = 0.4, size = 3, shape = 16) +
    geom_text_repel(data = laul_max_min_sonadega, 
                    aes(x = aasta, y = sonu, 
                        label = str_c(lugu_toodeldud, " (", sonu, " sõna)", sep = "")),
                    size = 3, color = "Black") +
    scale_x_discrete(breaks = c(1995, 2000, 2005, 2010, 2015)) +
    scale_color_manual(values = c("#e34a33", "#e34a33", "#2b8cbe")) +
    labs(title = "Unikaalsete sõnade arv lauludes",
         subtitle = "Iga punkt tähistab ühte laulu") +
    theme_bw(base_family = "Helvetica") +
    theme(panel.border = element_blank(),
          axis.title = element_blank(),
          legend.position = "none")
```

## Artistid 
Läbi R2 aastahiti ajaloo on selgelt kaks kõige populaarsemat artisti __Terminaator ja Smilers__, kellel on vastavalt 43 ja 41 lugu edetabelis. Allolev heatmap annab ülevaate 25 populaarsema artisti karjääri kohta. Ka siin eristuvad kaks populaarsemat artisti, kelle lood on peaaegu katkematult aastahiti edetabelisse jõudnud. Alles viimastel aastatel on Terminaatori populaarsus vähenema hakanud. Teised artistid figureerivad edetaelis kõik oluliselt lühemal perioodil. 

```{r top_artistid, fig.width = 7, fig.height = 5, fig.align = "center", message = FALSE, warning = FALSE}
# top 25 artisti laulude arvu järgi edetabelis
top_artistid <- lood_sonadega %>%
    group_by(artist) %>%
    summarise(n = n_distinct(str_to_lower(track))) %>%
    arrange(desc(n)) %>%
    head(25)

# heatmapi tegemiseks andmetöötlus
heat <- lood_sonadega %>%
    inner_join(top_artistid %>% select(artist)) %>%
    distinct(artist, track, .keep_all = TRUE) %>%
    group_by(artist, aasta) %>%
    tally() %>%
    ungroup() %>%
    complete(artist, aasta, fill = list(n = 0)) %>%
    group_by(artist) %>%
    mutate(n_kokku = sum(n)) %>%
    ungroup() %>%
    mutate(artist = str_c(artist, " (", n_kokku, ")", sep =""),
           artist = as.factor(artist),
           artist = reorder(artist, n_kokku))

# top40 laulud artistide ja aastate lõikes (hetamap)
ggplot(heat, aes(x = aasta, y = artist, fill = n)) + 
    geom_tile(color = "white", size = 0.1) +
    scale_fill_gradient(low = "white", high = "#2b8cbe") +
    coord_equal() +
    scale_x_discrete(breaks = c(1995, 2000, 2005, 2010, 2015)) +
    labs(title = "Top40 laulud artistide ja aastate lõikes",
         subtitle = "25 populaarsemat artisti, sulgudes edetabelis olevate laulude arv kokku",
         fill = "laule") +
    theme_tufte(base_family = "Helvetica") +
    theme(axis.ticks = element_blank(),
          axis.title = element_blank(),
          legend.title=element_text(size=8),
          legend.text=element_text(size=7))
```

Lisaks lugude arvule edetabelis vaatasin ka artistide poolt saadud häälte arvu kokku läbi ajaloo. Kuigi rohkem lugusid tähendab ka rohkem hääli, siis mõnevõrra on pilt eelmisest heatmapist erinev. Ääremärkusena lisan, et kõige populaarsem lugu on __Tanel Padar & The Sun - Võta Aega__.

```{r artistide_haalte_arv, fig.width = 7, fig.height = 5, fig.align = "center", message = FALSE, warning = FALSE}
# häälte arv kokku artistide lõikes
haalte_arv_kokku <- lood_sonadega %>%
    group_by(artist) %>%
    summarise(vastanuid = sum(vastanuid, na.rm = TRUE)) %>%
    arrange(desc(vastanuid)) %>%
    head(20) 

# häälte arv graafikul
haalte_arv_kokku %>%
    ggplot(aes(x = reorder(artist, vastanuid), y = vastanuid)) +
    geom_bar(stat = "identity", fill = "#2b8cbe", alpha = 0.5) +
    geom_text(data = head(haalte_arv_kokku, 5) , aes(x = reorder(artist, vastanuid), y = vastanuid, label = vastanuid),
              size = 3, hjust = -0.1) +
    scale_y_continuous(limits = c(0, 25000), 
                       breaks = seq(from = 0, to = 30000, by = 5000)) +
    coord_flip() +
    labs(title = "Häälte arv kokku artistide lõikes",
         subtitle = "Arvesse on võetud kogu 21-aastane periood",
         y = "hääli") +
    theme_bw(base_family = "Helvetica") +
    theme(axis.title.y = element_blank(),
          axis.title.x = element_text(size = 10),
          panel.border = element_blank())
```

## Kuidas?
Idee selleks analüüsiks andis blogipostitus [50 Years of Pop Music](http://kaylinwalker.com/50-years-of-pop-music/). Andmed aastahiti tulemuste kohta on kogutud R2 veebilehelt [http://r2.err.ee/aastahitt/ajalugureg.php](http://r2.err.ee/aastahitt/ajalugureg.php) ning laulusõnad pärinevad andmebaasist [http://sasslantis.ee/](http://sasslantis.ee/). Lisaks oma tavapärasele töövahendile R, kasutasin seekord esmakordselt eesti keele tekstitöötluseks ka Pythonit ja [Estnltk library't](http://estnltk.github.io/estnltk/1.4/index.html). 
Analüüsi skript asub Githubis: [https://github.com/toomase/eesti_muusika](https://github.com/toomase/eesti_muusika).