---
title: "Eesti kohanimede ruumiline esinemissagedus"
author: "Toomas Eilat"
date: "`r Sys.Date()`"
layout: post
---

```{r, echo=FALSE}
# Piltide asukoht
knitr::opts_chunk$set(fig.path='{{ site.url }}/img/eesti-kohanimede-ruumiline-esinemissagedus-')
```

```{r setup, include=FALSE}
# graafikute ja koodi seaded
# library(svglite)  # vajalik svg formaadis piltide salvestamiseks
knitr::opts_chunk$set(
    echo = FALSE, 
    message = FALSE,
    # dev = "svglite",
    dpi = 300,
    warning = FALSE,
    fig.cap = ""
)
```

```{r andmete laadimine}
library(extrafont)
library(dplyr)
library(stringr)
library(ggplot2)
library(readr)
library(scales)
library(ggthemes)
library(ggalt)
library(sp)
library(viridis)
library(gridExtra)

load("C:/Users/toomase/Dropbox/DataScience/R/kohanimed/output/algandmed.RData")
source("C:/Users/toomase/Dropbox/DataScience/R/kohanimed/R/eesti_hexabin.R")

```

## Mis?
Inspireerituna Moritz Stefaner'i [blogipostitusest](http://truth-and-beauty.net/experiments/ach-ingen-zell/) tegin Eesti [kohanimeregistri](http://xgis.maaamet.ee/knravalik/) baasil väikese analüüsi kohanimedes sisalduvate sõnade ruumilisest esinemissagedusest. Kohanimeregisteris on üle 155 000 kande: linnad, tänavad, järved, mäed, poolsaared, bussipeatused, talud jne. Sellest andmebaasist otsisin kohanimesid, mis sisaldavad mingit sõna, näiteks _-nõmme-_ ja kuvasin kõik vastavad asukohad kaardile. 
Tumesinine toon näitab suurt esinemissagedust, heleroheline väikest ning kollane seda, et piirkonnas vastavat sõna sisaldavaid kohanimesid pole.

```{r nomme, fig.width = 8, fig.height = 6, fig.align = "center", message = FALSE, warning = FALSE}
eesti_hexabin("nõmme")

```

See analüüs ei ole teaduslik ja ülimalt täpne lähenemine kohanimedele vaid pigem on eesmärk leida lihtsalt huvitavaid mustreid ja avastada Eestit uue nurga alt.


## Vastandid
Vaatasin kuidas jagunevad erinevad vastandid kohanimedes. Mitmed neist on väga levinud. Näiteks _-suur-_ esineb 1248 ja _-väike-_ 1763 kohanimes. Kui sõna _-suur-_ esineb kogu Eesti kohanimedes suhteliselt ühtlaselt, siis sõna _-väike-_ on rohkem levinud Kagu- ja Põhja-Eestis. 
```{r vastandid, fig.width = 10, fig.height = 18, fig.align = "center"}
suur <- eesti_hexabin("suur")
vaike <- eesti_hexabin("väike")
must <- eesti_hexabin("must")
valge <- eesti_hexabin("valge")
pikk <- eesti_hexabin("pikk")
luhike <- eesti_hexabin("lühike")
uus <- eesti_hexabin("uus")
vana <- eesti_hexabin("vana")

grid.arrange(suur, vaike, must, valge, pikk, luhike, uus, vana, ncol = 2, nrow = 4)
```


## Mõisad, kirikud, lossid ja talud
Huvitav on näha, et _-mõis-_ on kohanimedes laiemalt levinud kui _-talu-_. Eriti paistab mõisade suurem konsentratsioon silma Lõuna-Eestis.
```{r mois_talu_kirik_loss, fig.width = 10, fig.height = 9, fig.align = "center"}
mois <- eesti_hexabin("mõis")
kirik <- eesti_hexabin("kirik")
loss <- eesti_hexabin("loss")
talu <- eesti_hexabin("talu")

grid.arrange(mois, talu, kirik, loss, ncol = 2, nrow = 2)
```

## Loodus
Lauget Eestimaad katab üle 8000 _-mäe-_ ja 1000 _-oru-_. Kui mäed asuvad kõikeal Eestis, siis orgude suurem konsentratsioon on Lõuna-Eestis. Nagu arvata võis, siis _-ranna-_ asub seal kus peab, ehk pikki rannikut ja saartel.
```{r loodus, fig.width = 10, fig.height = 9, fig.align = "center"}
ranna <- eesti_hexabin("ranna")
kalda <- eesti_hexabin("kalda")
mäe <- eesti_hexabin("mäe")
oru <- eesti_hexabin("oru")

grid.arrange(ranna, kalda, mäe, oru, ncol = 2, nrow = 2)
```

## Naabrid
Meie naabritest on kohanimedega kõige rohkem tunnustatud rootslasi, 141 korral. Vaeslapse osas on lätlased, kelle riigi nime on saanud 38 kohta. 
```{r naabrid, fig.width = 10, fig.height = 9, fig.align = "center"}
läti <- eesti_hexabin("läti")
vene <- eesti_hexabin("vene")
soome <- eesti_hexabin("soome")
rootsi <- eesti_hexabin("rootsi")

grid.arrange(läti, vene, soome, rootsi, ncol = 2, nrow = 2)
```

## Nimed
Kandsin kaardile ka 8 meeste eesnime, mis tunde järgi tihedamini koanimedes esinevad. Vaieldamatult on sellest väikesest valimist kõige populaarsem _-jaani-_. Nimede põhjal joonistuvad välja mitmed päris huvitavad mustrid, kuidas piirkonniti esinemissagedused erinevad.
```{r nimed, fig.width = 10, fig.height = 18, fig.align = "center"}
peetri <- eesti_hexabin("peetri")
mardi <- eesti_hexabin("mardi")
juri <- eesti_hexabin("jüri")
tooma <- eesti_hexabin("tooma")
miku <- eesti_hexabin("miku")
jaani <- eesti_hexabin("jaani")
matsi <- eesti_hexabin("matsi")
tonise <- eesti_hexabin("tõnise")

grid.arrange(tooma, tonise, peetri, juri, miku, mardi, jaani, matsi, 
             ncol = 2, nrow = 4)
```

## Loomad
Loomaliikide väikesest valikust on levinuim _-karu-_. 
```{r loomad, fig.width = 10, fig.height = 18, fig.align = "center"}
karu <- eesti_hexabin("karu")
hundi <- eesti_hexabin("hundi")
janese <- eesti_hexabin("jänese")
rebase <- eesti_hexabin("rebase")
koera <- eesti_hexabin("koera")
kassi <- eesti_hexabin("kassi")
siili <- eesti_hexabin("siili")
hiire <- eesti_hexabin("hiire")

grid.arrange(karu, hundi, janese, rebase, koera, kassi, siili, hiire, 
             ncol = 2, nrow = 4)
```

## Kuidas?
Kogu analüüs on tehtud R programmeerimiskeele abil. Koodiga võib tutvuta siin: https://github.com/toomase/kohanimed