---
title: "Eesti muusika ehk 21 aastat R2 aastahitte"
author: "Toomas Eilat"
date: "`r Sys.Date()`"
layout: html_notebook
---

```{r, echo=FALSE}
# Piltide asukoht
knitr::opts_chunk$set(fig.path='{{ site.url }}/img/eesti-muusika-')
```

```{r setup, include=FALSE}
# graafikute ja koodi seaded
# library(svglite)  # vajalik svg formaadis piltide salvestamiseks
knitr::opts_chunk$set(
    echo = FALSE, 
    message = FALSE,
    # dev = "svglite",
    dpi = 300,
    warning = FALSE,
    fig.cap = ""
)
```

```{r lae andmed, echo = FALSE, message = FALSE, warning = FALSE}
library(dplyr)
library(stringr)
library(purrr)
library(readr)
library(tidyr)
library(wordcloud)
library(ggplot2)
library(ggrepel)
library(directlabels)
library(zoo)
library(extrafont)
library(viridis)
library(ggthemes)

# lae veebist kraabitud andmed
load("C:/Users/toomase/Dropbox/DataScience/R/eesti_muusika/output/andmete_laadimine.RData")

# lae pythonis eeltöödeldud andmed
# tehtud tekstianalüüs, millega tuvastatud iga laulu üksikud sõnad
laulusonad_lemmadega <- read_csv("C:/Users/toomase/Dropbox/DataScience/R/eesti_muusika/python/laulusonad_lemmadega.csv")

# lemmadega laulusõnad ja laulude metaandmed ühes tabelis koos
laulusonad_kokku <- laulusonad_lemmadega %>%
    mutate(sonad = str_to_lower(str_extract(sonad, "[A-Za-z].*")),
           sonad = str_trim(sonad)) %>%
    left_join(lood_sonadega %>%
                  mutate(sidumiseks = str_sub(sonad, start = 1, end = 10),
                         sidumiseks = str_to_lower(str_extract(sidumiseks, "[A-z].*")),
                         sidumiseks = str_trim(sidumiseks)) %>%
                  filter(!is.na(sidumiseks)),
              by = c("sonad" = "sidumiseks"))
```
Raadio 2 on alates 1994. aastast korraldanud küsitluse populaarsemate Eesti laulude valimiseks. Kõik tulemused, kokku 21 aastat, on kättesaadavad veebilehelt [http://r2.err.ee/aastahitt/ajalugureg.php](http://r2.err.ee/aastahitt/ajalugureg.php). Need annavad hea ülevaate Eesti muusika lähiajaloost. Analüüsin pisut parimaid laule ja populaarsemaid artiste.

Kokku on aastahittide tabelis __880__ lugu, millest omakorda 845 on unikaalset (osad lood on edetabelis mitmel aastal). Selleks, et pisut esitajatest ja lauludest sügavamale vaadata, on vaja ka laulude sõnu. Nende leidmiseks kasutasin veebilehte [http://sasslantis.ee/](http://sasslantis.ee/). Sõnad õnnestus mul kokku leida __495__ loole (59%).

## Laulusõnad
Selleks, et võtta kokku, millest populaarsemad laulud räägivad, koostasin eestikeelsete laulude sõnade esinemissagedusel põhinevad sõnapilved. Seejuures kasutasin ainult sõnade algvorme. Sõnakorduste vältimiseks (näit mõne loo refräänis), tegin sõnapilved selle järgi, mitmes loos mingi sõna esineb. Esimesel pildil on populaarsemad nimisõnad ja teisel omadussõnad.

```{r sonapilv_nimisonad, fig.width = 7, fig.height = 4.5, fig.align = "center", message = FALSE, warning = FALSE}
# visualiseerimiseks ainult teatud sõnad
laulusonad_sonapilveks <- laulusonad_kokku %>%
    filter(keel == "eesti", 
           !postag_descriptions %in% c("lausemärk", "sidesõna"),
           !str_detect(lemmas, "[0-9]"),
           (postag_descriptions %in% c("nimisõna", "tegusõna") | 
            str_detect(postag_descriptions, "omaduss"))) %>%
    # jaga andmed visualiseerimiseks kahte perioodi
    mutate(aasta_grupp = cut(as.numeric(aasta), breaks = c(-Inf, 2005, 2015), 
                             labels = c("1994-2005", "2006-2015"))) %>%
    group_by(lugu) %>%
    distinct(lemmas, .keep_all = TRUE) %>%
    ungroup()

# nimisõnade esinemissagedus erinevated lauludes
sonapilv_nimisonad <- laulusonad_sonapilveks %>%
    group_by(lemmas, postag_descriptions) %>%
    tally() %>%
    ungroup() %>%
    filter(postag_descriptions == "nimisõna")

# nimisõnade sõnapilv    
wordcloud(sonapilv_nimisonad$lemmas, sonapilv_nimisonad$n, scale = c(4, 0.2),
          min.freq = 5, max.words = 200, rot.per = 0.2,
          random.order = FALSE)
```
```{r sonapilv_omadussonad, fig.width = 7, fig.height = 4, fig.align = "center", message = FALSE, warning = FALSE}
# omadussõnade esinemissagedus erinevates lauludes
sonapilv_omadussonad <- laulusonad_sonapilveks %>%
    group_by(lemmas, postag_descriptions) %>%
    tally() %>%
    ungroup() %>%
    filter(!postag_descriptions %in% c("nimisõna", "tegusõna"))

# omadussõnade sõnapilv
wordcloud(sonapilv_omadussonad$lemmas, sonapilv_omadussonad$n,
          min.freq = 5, max.words = 200, rot.per = 0.2, scale = c(7, 0.2),
          random.order = FALSE)
```
Järgmisel graafikul on võrreldud populaarsemaid nimi- omadus- ja tegusõnu kahel perioodi 1994-2005 ja 2006-2015. 
```{r slopegraph, fig.width = 4, fig.height = 5, fig.align = "center", message = FALSE, warning = FALSE}
# top 20 omadus- ja tegusõna 20 aasta jooksul
top_20_sona <- laulusonad_sonapilveks %>%
    filter(!postag_descriptions %in% c("nimisõna", "tegusõna") |
               postag_descriptions == "nimisõna") %>%
    group_by(lemmas) %>%
    tally() %>%
    arrange(desc(n)) %>%
    head(20) %>%
    .$lemmas

# 1994-2005 vs 2006-2015 top esinemissagedusega laulusõnad järjekorras
laulusonade_bumpchart <- laulusonad_sonapilveks %>%
    filter(lemmas %in% c(top_20_sona)) %>%
    group_by(lemmas, aasta_grupp) %>%
    tally() %>%
    ungroup() %>%
    group_by(aasta_grupp) %>%
    arrange(n) %>%
    mutate(jrk = row_number()) %>%
    ungroup() %>%
    group_by(lemmas) %>%
    arrange(aasta_grupp)

# graafikul top laulusõnade võrdlus
bump <- laulusonade_bumpchart %>%
    ggplot(aes(x = aasta_grupp, y = jrk, color = lemmas, group = lemmas)) +
    geom_line(size = 1.2) +
    labs(title = "Populaarsemad sõnad lauludes 1994-2005 vs 2006-2015",
         subtitle = "Top 20 omadus- ja tegusõna on järjestatud selle järgi, \nmitmes erinevas laulus see esineb") +
    coord_cartesian(xlim = c(1.45, 1.55)) +
    theme_classic() +
    scale_y_continuous(breaks = c(1, 5, 10, 15, 20), 
                       labels = c("20", "15", "10", "5", "1")) +
    theme(legend.position = "none",
          axis.title.x = element_blank(),
          axis.title.y = element_blank(),
          axis.ticks = element_blank()) 

# lisa sõnade labelid
bump %>% 
    direct.label(method = "first.qp") %>%
    direct.label(method = "last.qp")
```



```{r sonade_arv_laulus, fig.width = 7, fig.height = 4, fig.align = "center", message = FALSE, warning = FALSE}
# laulude lõikes unikaalsete eestikeelsete sõnade arv
laulusonade_arv <- laulusonad_kokku %>%
    filter(keel == "eesti", 
           postag_descriptions !="lausemärk",
           !str_detect(lemmas, "[0-9]"),
           # välista poolikute sõnadega laul
           lugu_toodeldud != "Chalice - Mulle meeldib see") %>%
    group_by(aasta, lugu_toodeldud) %>%
    summarise(sonu = n_distinct(lemmas)) %>%
    ungroup() %>%
    arrange(desc(sonu)) %>%
    mutate(max_min = ifelse(row_number() <= 3, "max", 
                            ifelse(row_number() == 446, "min", "muu")))

# laulud, mille son kõige rohkem/vähem unikaalseid sõnu
laul_max_min_sonadega <- bind_rows(head(laulusonade_arv, 3), 
                                   tail(laulusonade_arv, 1))

# graafik unikaalsete sõnade arvu kohta lauludes
laulusonade_arv %>%
    ggplot(aes(x = aasta, y = sonu, group = max_min, color = max_min)) +
    # geom_boxplot(colour = "Red", alpha = 0.5) +
    # geom_point(colour = "Red", alpha = 0.5) +
    geom_jitter(alpha = 0.4, size = 3, shape = 16) +
    geom_text_repel(data = laul_max_min_sonadega, 
                    aes(x = aasta, y = sonu, 
                        label = str_c(lugu_toodeldud, " (", sonu, " sõna)", sep = "")),
                    size = 2.5, color = "Black") +
    scale_x_discrete(breaks = c(1995, 2000, 2005, 2010, 2015)) +
    scale_color_manual(values = c("#e34a33", "#e34a33", "#2b8cbe")) +
    labs(title = "Unikaalsete sõnade arv lauludes",
         subtitle = "Iga punkt tähistab ühte laulu") +
    theme_bw() +
    theme(panel.border = element_blank(),
          axis.title = element_blank(),
          legend.position = "none")
```


## Kuidas?
Andmed on kogutud PPA Facebooki seinalt (API abil). Andmetöötlus ja graafikud on tehtud R-s ning detailsemat skripti näeb Githubis: [https://github.com/toomase/politsei_koned](https://github.com/toomase/politsei_koned).