---
title: "Riigikogu erakondade liikmete vanus ja staaž"
author: "Toomas Eilat"
date: "`r Sys.Date()`"
layout: post
---

```{r, echo=FALSE}
# Piltide asukoht
knitr::opts_chunk$set(fig.path='{{ site.url }}/img/erakonna-liikmete-vanus-')
```

```{r setup, include=FALSE}
# graafikute ja koodi seaded
# library(svglite)  # vajalik svg formaadis piltide salvestamiseks
knitr::opts_chunk$set(
    echo = FALSE, 
    message = FALSE,
    # dev = "svglite",
    dpi = 300,
    warning = FALSE,
    fig.cap = ""
)
```

```{r lae_andmed, echo = FALSE, message = FALSE}
library(dplyr)
library(ggplot2)
library(lubridate)
library(stringr)
library(extrafont)
library(ggthemes)
library(forcats)

load(file = "C:/Users/toomase/Dropbox/DataScience/R/erakonnaliikmed/data/erakondade_liikmes.RData")
load(file = "C:/Users/toomase/Dropbox/DataScience/R/erakonnaliikmed/data/nimed_sooga.RData")
load(file = "C:/Users/toomase/Dropbox/DataScience/R/erakonnaliikmed/data/eesnime_sugu.RData")

# töötle andmeid
erakondade_liikmed_toodeldud <- erakondade_liikmed %>%
    mutate_at(vars(synniaeg, liikmeks_astumise_aeg), 
              funs(as_date(., "%d.%m.%Y"))) %>%
    mutate(vanus = floor(interval(start = synniaeg, end = Sys.Date())
           / duration(num = 1, units = "years")),
           liikmestaas = floor(interval(start = liikmeks_astumise_aeg, end = Sys.Date())
                               / duration(num = 1, units = "years")),
           # eraldi eesnimi soo tuvastamiseks
           eesnimi = str_to_upper(str_extract(nimi, "([^ ]+)")),
           # järjesta erakonnad
           erakond = str_to_title(erakond),
           jrk = ifelse(str_detect(erakond, "Reformi"), 1,
                        ifelse(str_detect(erakond, "Res Publica"), 2,
                               ifelse(str_detect(erakond, "Sotsiaald"), 3,
                                      ifelse(str_detect(erakond, "Keske"), 4,
                                             ifelse(str_detect(erakond, "Vabaer"), 5,
                                                    ifelse(str_detect(erakond, "Konserv"), 6, NA)))))),
           erakond = factor(erakond),
           erakond = fct_reorder(erakond, jrk)) %>%
    # lisa eesnime järgi inimese tõenäoline sugu
    left_join(nimed_sooga, by = c("eesnimi" = "nimi"))
```

Twitteris jäi mulle silma üks huvitav postitus, mis kujutas Inglise Premiere League's osalevate jalgpalliklubide mängijate vanuselist jaotust ([link](https://pbs.twimg.com/media/CrREWoPWEAAk2Jc.jpg:large)). Selle peale tekkis mõte teha sarnane vaade Eesti erakondade liikmete vanuselise jaotuse kohta. Kuna erakonna liikmete andmed on avalikud, siis oli vajalik info pärast väikest pusimist [Äriregistrist](https://ariregister.rik.ee/erakonnad) käes. Eesti 11-st aktiivsest erakonnast otsustasin keskenduda Riigikogus esindatud 6-le parteile.

Koalitsiooni erakondade (Reformierakond, IRL, Sotsiaaldemokraadid) hulgas paistab välja selge erisus liikmete vanuselise jaotuse osas. Kui nii Reformierakonnnas kui ka IRL-s domineerivad noored, siis Sotside liikmeskond on ühtlasem ja pigem kaldu kesk- ja vanemaealiste poole.

```{r vanuseline_jaotus, fig.width = 7, fig.height = 5, fig.align = "center", message = FALSE, warning = FALSE}
# Riigikogu erakondade liikmete vanuseline jaotus
erakondade_liikmed_toodeldud %>%
    filter(!is.na(jrk)) %>%  ## ainult Riigikogu erakonnad
    ggplot(aes(vanus, ..density.., group = erakond)) +
    geom_density(size = 1, colour = "#2b8cbe") +
    facet_wrap(~erakond, ncol = 2) +
    theme_tufte() +
    ylab("tihedus") +
    labs(title = "Riigikogu erakondade liikmete vanuseline jaotus") +
    theme(panel.grid = element_blank(),
          axis.text = element_text(size = 9),
          text = element_text(family = "Chivo"),
          plot.title = element_text(size = 14, face = "bold"),
          strip.text = element_text(size = 11))
```

Meeste ja naiste vanuseline jaotus on kõigis erakondades üsna ühesugune. See tähendab, et ühesgi parteis ei ole samaaegselt näiteks rohkem noori naisi ja vanemaid mehi.

```{r vanuseline_sooline_jaotus, fig.width = 7, fig.height = 5, fig.align = "center", message = FALSE, warning = FALSE}
# Riigikogu erakondade liikmete vanuseline ja sooline jaotus
erakondade_liikmed_toodeldud %>%
    # ainult Riigikogu erakonnad ja liikmed, kelle sugu õnnestus tuvastada
    filter(!is.na(jrk), !is.na(sugu)) %>%
    ggplot(aes(vanus, ..density.., group = sugu, colour = sugu)) +
    scale_colour_manual(values = c("#2b8cbe", "#fc9272")) +
    geom_density(size = 1) +
    facet_wrap(~erakond, ncol = 2) +
    theme_tufte() +
    ylab("tihedus") +
    labs(title = "Riigikogu erakondade liikmete vanuseline ja sooline jaotus",
         subtitle = "") +
    theme(panel.grid = element_blank(),
          axis.text = element_text(size = 9),
          text = element_text(family = "Chivo"),
          plot.title = element_text(size = 14, face = "bold"),
          strip.text = element_text(size = 11))
```

Huvitav pilt joonistub välja erakondade liikmete staaži järgi. Graafikutelt paistavad hästi välja parteide paremad päevad, mil rohkem uusi liikmeid ligi tõmmatakse. Näiteks EKRE pildilt on näha nende eelkäija, Rahvaliidu, tõus (2000'ndate alguses) ja langus (umbes 2010).

```{r staaz, fig.width = 7, fig.height = 5, fig.align = "center", message = FALSE, warning = FALSE}
# Riigikogu erakondade liikmete staaž
erakondade_liikmed_toodeldud %>%
    # välista Vabaerakond, kuna neil kõigil väga lühike staaž
    filter(!is.na(jrk), !str_detect(erakond, "Vabae")) %>%
    ggplot(aes(liikmestaas, ..density..)) +
    geom_density(size = 1, colour = "#2b8cbe") +
    facet_wrap(~erakond, ncol = 2) +
    theme_tufte() +
    ylab("tihedus") +
    xlab("staaž") +
    labs(title = "Riigikogu erakondade liikmete staaž",
         subtitle = "Välistatud on väga lühikese ajalooga Vabaerakond") +
    theme(panel.grid = element_blank(),
          axis.text = element_text(size = 9),
          text = element_text(family = "Chivo"),
          plot.title = element_text(size = 14, face = "bold"),
          strip.text = element_text(size = 11))
```

## Kuidas?
Erakondade liikmete andmed pärinevad [Äriregistrist](https://ariregister.rik.ee/erakonnad). Kuna nimekirjades ei ole isikute sugu, siis kasutasin soo tuvastamiseks eesnimesid ning lehekülje [nimi.ee](http://nimi.ee/) abi. Kogu script koos veebist andmete kraapimise osaga asub Githubis [https://github.com/toomase/erakonnaliikmed](https://github.com/toomase/erakonnaliikmed).