---
title: "Eesti koalitsioonivalitsused"
author: "Toomas Eilat"
date: "`r Sys.Date()`"
layout: post
---

```{r, echo=FALSE}
# Piltide asukoht
knitr::opts_chunk$set(fig.path='{{ site.url }}/img/koalitsioonid-')
```

```{r setup, include=FALSE}
# graafikute ja koodi seaded
# library(svglite)  # vajalik svg formaadis piltide salvestamiseks
knitr::opts_chunk$set(
    echo = FALSE, 
    message = FALSE,
    # dev = "svglite",
    dpi = 300,
    warning = FALSE,
    fig.cap = ""
)
```

```{r lae_andmed, echo = FALSE, message = FALSE, warning = FALSE}
library(tidyverse)

# lae ettevalmistatud andmed
valitsus_koalitsioonid <- readRDS(file = "~/Dropbox/DataScience/R/koalitsioonid/data/valitsus_koalitsioonid.rds")
```

Mõnda aega tagasi jäi mulle silma üks huvitav graafik Bloombergist, mis kujutas Saksamaa koalitsioonivalitsusi viimase 70 aasta jooksul ( [Germany’s Most Likely Coalitions Probably Won’t Help the Economy](https://www.bloomberg.com/news/articles/2017-09-17/merkel-coalition-conundrum-best-chance-isn-t-best-for-economy?utm_content=graphics&utm_campaign=socialflow-organic&utm_source=twitter&utm_medium=social&cmpid%3D=socialflow-twitter-graphics) ). Sellest ajendatuna proovisin sarnase pildi teha ka Eesti koalitsioonivalitsuste kohta viimasel 25-l aastal. Eraldi tõin graafikul välja pikima ametiajaga peaministri, Andrus Ansipi, valitsusaja. 

```{r koalitsioonid, fig.width=12, fig.height=4}
# vektor kuupäevadega, mida graafiku x-teljel kuvada
kp_graafikul <- c(as.Date("01.01.1992", "%d.%m.%Y"),
                  seq.Date(from = as.Date("01.01.1995", "%d.%m.%Y"), 
                           to = as.Date("01.01.2015", "%d.%m.%Y"),
                           by = "5 years"),
                  as.Date("01.01.2018", "%d.%m.%Y"))

valitsus_koalitsioonid %>% 
  ggplot() +
  # joonista ristkülikud
  geom_rect(aes(xmin = xmin, xmax = xmax, ymin = ymin, ymax = ymax, fill = erakond),
            color = "white") +
  guides(fill = FALSE) +  # ilma legendita
  scale_x_date(expand = expand_scale(mult = c(0.05, 0)),  # x-skaala paremalt tühi äär 0 ja vasakult 0.05 x kogulaius
               breaks = kp_graafikul,
               labels = lubridate::year(kp_graafikul),
               position = "top") +
  scale_y_continuous(breaks = seq(0.5, 6.5, by = 1),
                     labels = levels(valitsus_koalitsioonid$erakond),
                     expand = expand_scale(add = c(1, 0))) +  # lisa graafiku alla tühja ruumi 
  # erakondade ametlikud värvid
  scale_fill_manual(values = c("#FFE200", "#00AEEF", "#E10600", "#007F5C", "dark orange", "#44579C", "#295AA6")) +
  # tekst Andrus Ansipi valitsusaja kohta
  annotate("text",
           label = "Andrus Ansip, 2005 - 2014",
           family="Roboto Condensed",
           size = 4,
           color = "#2b2b2b",
           x = as.Date("01.01.2010", "%d.%m.%Y"),
           y = -1.7) +
  # jooned, mis kujutavad Ansipi valitsusaja vahemikku
  geom_segment(aes(y = -1, yend = -1, 
                   x = as.Date("2005-04-13"), 
                   xend = as.Date("2014-03-26")), colour = "grey") +
  geom_segment(aes(y = -0.2, yend = -1, 
                   x = as.Date("2005-04-13"), 
                   xend = as.Date("2005-04-13")), colour = "grey") +
  geom_segment(aes(y = -0.2, yend = -1, 
                   x = as.Date("2014-03-26"), 
                   xend = as.Date("2014-03-26")), colour = "grey") +
  hrbrthemes::theme_ipsum_rc() +
  labs(title = "Eesti koalitsioonivalitsuses 1992-2018",
       subtitle = "1 ristkülik = 1 kvartal",
       caption = "*IRL sisaldab ka eraldi Isamaa liitu ja Res Publicat") +
  theme(axis.title = element_blank(),
        panel.grid = element_blank(),
        panel.grid.major.x = element_line(size = 0.05))
```


## Kuidas?
Graafikul kujutatud andmed on pärit Vikipeedia artiklist [Eesti Vabariigi valitsuste loend](https://et.wikipedia.org/wiki/Eesti_Vabariigi_valitsuste_loend#1992_%E2%80%93_t%C3%A4nap%C3%A4ev). Andmetöötluseks ja graafiku tegemiseks kasutasin R-i. Detailsemalt saab andmetöötlusega tutvuda Githubis:  [https://github.com/toomase/koalitsioonid](https://github.com/toomase/koalitsioonid).