---
title: "Kõik teed viivad Paenastisse"
author: "Toomas Eilat"
date: "`r Sys.Date()`"
layout: post
---

```{r, echo=FALSE}
# Piltide asukoht
knitr::opts_chunk$set(fig.path = '{{ site.url }}/img/koik-teed-viivad-paenastisse-')
```

```{r setup, include=FALSE}
# graafikute ja koodi seaded
# library(svglite)  # vajalik svg formaadis piltide salvestamiseks
knitr::opts_chunk$set(
    echo = FALSE, 
    message = FALSE,
    # dev = "svglite",
    dpi = 300,
    warning = FALSE,
    fig.cap = ""
)
```

```{r lae_andmed, echo = FALSE, message = FALSE}
library(tidyverse)
library(ggmap)
library(ggthemes)

# lae kõik teekonnad Paenastisse
load("~/Dropbox/DataScience/R/koik_teed_laulasmaale/output/teekonnad.RData")
```

Tegin selle postituse inspireerituna erinevatest visuaalidest, mis kujutavad seda kuidas kõik teed viivad Rooma (või mõnda muusse linna), [This Map Shows That All Roads Basically Do Lead to Rome](https://www.citylab.com/design/2015/12/this-map-shows-that-all-roads-basically-do-lead-to-rome/420093/). Otsustasin sarnase pildi teha Eesti geograafilise keskpunkti, __Paenasti__, kohta.

Kaardi joonsitamiseks leidsin kõik Eesti linnad, vallad, alevid, alavikud, linnaosad ja random 1000 küla. Seejärel arvutasin Google maps API abil välja teekonna igast asukohast Paenastisse ja saadud teed kandsin ühele kaardile.

```{r teed_paenastisse, fig.width = 8, fig.height = 6, fig.align = "center", message = FALSE, warning = FALSE}

# Eesti piiride koordinaadid aluskaardi laadimiseks
estonia <- c(left = 21.749245, bottom = 57.493472, right = 28.192426, 
             top = 59.689290)

# Eesti aluskaart
eesti_kaart <- get_map(estonia, zoom = 8, maptype = "toner-background")

# Paenasti koordinaadid
paenasti <- geocode("Paenasti")

# joonista kaart kõigi leitud teekondadega
ggmap(eesti_kaart, darken = 0.7) +  # alusaakrt tumedat tooni 
  geom_path(data = teekonnad %>% 
              distinct(lahtepunkt, lon, lat), 
            aes(x = lon, y = lat, group = lahtepunkt),
            colour = "#FFFF33", alpha = 0.2) +  # joonesd kollased ja peenikesed
  theme_map() +
  geom_point(data = paenasti, aes(x = lon, y = lat),
             colour = "red", size = 5) +
  # pealkiri graafiku sees
  annotate("text", x = 21.749245, y = 59.689290,
           hjust = -0.03, vjust = 1.3, label = "Kõik teed viivad Paenastisse",
          colour = "grey", size = 5)
```


## Kuidas?
Alusandmetena kasutasin [Eesti kohanimeregistris](http://xgis.maaamet.ee/knravalik/) sisalduvad andmeid linnade, valdade, külade jne kohta. Andmetöötluseks ja visualiseerimiseks kasutasin R programmeerimiskeelt. Koodiga võib tutvuta siin: [https://github.com/toomase/koik_teed_laulasmaale](https://github.com/toomase/koik_teed_laulasmaale) (esimeses versioonis leidsin teekonna Laulasmaale).