---
title: "Minu elu termomeetris"
author: "Toomas Eilat"
date: "`r Sys.Date()`"
layout: post
---

```{r, echo=FALSE}
# Piltide asukoht
knitr::opts_chunk$set(fig.path='{{ site.url }}/img/minu-elu-termomeetris-')
```

```{r setup, include=FALSE}
# graafikute ja koodi seaded
# library(svglite)  # vajalik svg formaadis piltide salvestamiseks
knitr::opts_chunk$set(
    echo = FALSE, 
    message = FALSE,
    # dev = "svglite",
    dpi = 300,
    warning = FALSE,
    fig.cap = ""
)
```

```{r lae_andmed, echo = FALSE, message = FALSE}
#  visualiseeri temperatuur läbi minu elu
library(dplyr)
library(lubridate)
library(stringr)
library(ggplot2)
library(ggrepel)
 
load("C:/Users/toomase/Dropbox/DataScience/R/minu_elu_termomeetris/data/temp.Rdata")

```

Nägin blogipostituses [The Weather of My Life](http://livingwithdata.com/life_weather.html) ühte graafikut, mis kujutab autori elu läbi temperatuuri prisma. Kuna tulemus tundus väga lahe, siis Otsustasin samsuguse pildi ka oma elust teha.

Alloleval graafikul tähistab iga punkt ühte päeva. Kokku on graafikule kantud perioodist 29.07.1984 - 31.12.2015 __'r temp %>% ungroup() %>% tally() %>% .$n'__ päeva. Välistatud on liigaastate 29. veebruarid.

```{r minu_elu_termomeetris, fig.width = 7, fig.height = 6, fig.align = "center", message = FALSE, warning = FALSE}
# x-teljele aastaaegade nimede asukohad
aastaaegade_asukoht <- temp %>%
    group_by(aastaaeg) %>%
    summarise(label = mean(paev_aastas)) %>%
    .$label

# min ja max temp 
min_max_temp <- temp %>%
    arrange(desc(mean_temp)) %>%
    tail(1) %>%
    bind_rows(temp %>%
                  arrange(desc(mean_temp)) %>%
                  head(1)) %>%
    .$kp %>%
    as.character(.)

# tekstina lisamiseks olulisemad kuupäevad ja sündmused
tahtpaevad_kp <- as.Date(c("1984-07-29", "2014-09-05", "2015-02-22", min_max_temp), 
                      format = "%Y-%m-%d")

tahtpaevad_label <- c("29.07.1984 - minu sünnipäev",
                      "05.09.2014 - abiellusin Jaanikaga",
                      "22.02.2015 - sündis minu poeg Lukas",
                      "10.01.1987 - minu elu kõige külmem päev",
                      "13.07.2010 - minu elu kõige kuumem päev")

# pane tähtpäeva kuupäev ja tekst kokku
tahtpaevad <- data_frame(tahtpaevad_kp, tahtpaevad_label) %>%
    inner_join(temp, by = c("tahtpaevad_kp" = "kp")) %>%
    mutate(tahtpaevad_label = str_c(tahtpaevad_label, " (", mean_temp,
                                    "°C)"))

# joonista graafik
temp %>%
    ggplot(aes(x = paev_aastas, y = mean_temp)) +
    # punasega üle 0 kraadise temp punktid
    geom_point(data = temp %>% filter(mean_temp >= 0), aes(x = paev_aastas, 
                                                           y = mean_temp),
               size = 0.2, alpha = 0.4, shape = 16, colour = "#f03b20") +
    # sinisega alla 0 kraadise temp punktid
    geom_point(data = temp %>% filter(mean_temp < 0), aes(x = paev_aastas, 
                                                           y = mean_temp),
               size = 0.2, alpha = 0.4, shape = 16, colour = "#2b8cbe") +
    # tähtpäevad
    geom_point(data = tahtpaevad, aes(x = paev_aastas, y = mean_temp),
    size = 1.4, color = "black") +
    # aastaaegade vahejooned
    geom_vline(xintercept = c(91, 182, 273), alpha = 0.2) +
    geom_smooth(colour = "#e34a33", se = FALSE) +
    scale_x_continuous(breaks = aastaaegade_asukoht, labels = c("..kevad..", "..suvi..", 
                                                     "..sügis..", "..talv..")) +
    labs(title = "Temperatuur minu elu jooksul",
         subtitle = "Iga punkt tähistab ühe päeva keskmist temperatuuri Tallinnas perioodil 29.07.1984 - 31.12.2015",
         y = "temp") +
    # olulisemad sündumused tekstina
    geom_label_repel(data = tahtpaevad, aes(x = paev_aastas, y = mean_temp, 
                                            label = tahtpaevad_label), 
                     fill = "grey",
                     size = 3,
                     # fontface = "bold",
                     color = "black",
                     box.padding = unit(0.5, "lines"),
                     point.padding = unit(0.5, "lines"),
                     arrow = arrow(length = unit(0.01, 'npc')),
                     force = 2,
                     alpha = 0.7) +
    theme_bw() +
    theme(panel.border = element_blank(),
          axis.title.x = element_blank(),
          legend.position = "none",
          axis.ticks = element_blank(),
          panel.grid.minor.x = element_blank(),
          panel.grid.major.x = element_blank())
```

## Kuidas?
Idee selleks analüüsiks andis blogipostitus [50 Years of Pop Music](http://kaylinwalker.com/50-years-of-pop-music/). Andmed aastahiti tulemuste kohta on kogutud R2 veebilehelt [http://r2.err.ee/aastahitt/ajalugureg.php](http://r2.err.ee/aastahitt/ajalugureg.php) ning laulusõnad pärinevad andmebaasist [http://sasslantis.ee/](http://sasslantis.ee/). Lisaks oma tavapärasele töövahendile R, kasutasin seekord tekstianalüüsiks esmakordselt ka Pythonit ja [Estnltk library't](http://estnltk.github.io/estnltk/1.4/index.html). 
Analüüsi skript asub Githubis: [https://github.com/toomase/eesti_muusika](https://github.com/toomase/eesti_muusika).