---
title: "Tähtede jaotus eestikeelsetes sõnades"
author: "Toomas Eilat"
date: "`r Sys.Date()`"
layout: post
---

```{r, echo=FALSE}
# Piltide asukoht
knitr::opts_chunk$set(fig.path='{{ site.url }}/img/tahed-eesti-keeles')
```

```{r setup, include=FALSE}
# graafikute ja koodi seaded
# library(svglite)  # vajalik svg formaadis piltide salvestamiseks
knitr::opts_chunk$set(
    echo = FALSE, 
    message = FALSE,
    # dev = "svglite",
    dpi = 300,
    warning = FALSE,
    fig.cap = ""
)
```

```{r lae_andmed, echo = FALSE, message = FALSE, warning = FALSE}
library(tidyverse)
library(ggjoy)
library(forcats)
library(hrbrthemes)
library(viridis)
library(stringr)
library(scales)

# kuva numbrid komakohtadega
options(scipen = 99)

load("~/Dropbox/DataScience/R/tahed_eesti_keeles/data/tahe_asukoht_sonad.RData")
```

```{r eesti_tahestik,  echo = FALSE, message = FALSE, warning = FALSE}
# Tähestiku sorteerimiseks Eesti tähestik
eesti_tahestik <- c("a", "b", "c", "d", "e", "f", "g", "h", "i", "j", "k", "l", 
                    "m", "n", "o", "p", "q", "r", "s", "š", "z", "ž", "t", "u", 
                    "v", "w", "õ", "ä", "ö", "ü", "x", "y")
```

Otustsasin teha veel ühe postituse, kus esikohal on uus ja huvitav graafikutüüp [joyplot](https://twitter.com/hnrklndbrg/status/883675698300420098). Kasutan seda, et visualiseerida tähtede jaotust eestikeelsetes sõnades. Eesmärgiks on näidata iga tähe kohta, kas see esineb eesti keeles rohkem sõna alguses, keskpaigas või lõpus.

Andmeallikana kasutan eesti keele [ilukirjanduse korpusest](http://www.cl.ut.ee/korpused/segakorpus/eesti_ilukirjandus_1990/) random 1 miljonit sõna. Igas sõnas tuvastan kõigi tähtede suhtelise asukoha ning summeritud tulemusest tulebki kokku joyplot. Inspiratsiooni sain blogipostitusest [Graphing the distribution of English letters towards the beginning, middle or end of words](http://www.prooffreader.com/2014/05/graphing-distribution-of-english.html).

Allolevalt graafikult on näha, et näiteks P-täht esineb eesti keeles enamasti sõna alguses, D-täht pigem sõna lõpus ja kõige populaarsem, A-täht, on jaotunud ühtlasemalt, aga on enam levinud sõnade teises pooles.

```{r tahtede_esinemissagedus, fig.height = 12, fig.width=6}
tahe_asukoht_sonad %>% 
  left_join(tahe_esinemissagedus) %>% 
  mutate(taht = fct_rev(factor(str_to_upper(taht), 
                               level = str_to_upper(eesti_tahestik)))) %>%
  ggplot(aes(tahe_asukoht, taht, fill = percent)) +
  geom_joy(aes(fill = percent), scale = 2, colour = "white", size = 0.7, alpha = 0.8) +
  scale_fill_viridis(labels = percent) +
  theme_ipsum_rc() +
  scale_y_discrete(expand = c(0.01, 0)) +
  scale_x_continuous(limits = c(1, 15), expand = c(0.01, 0.01)) +
  theme(axis.text.x = element_blank(),
        axis.title.x = element_blank(),
        axis.title.y = element_blank(),
        legend.position = "bottom") +
  guides(fill = guide_legend(title.position = "top", title.hjust = 0.5)) +
  labs(fill = "tähe esinemissagedus",
       title = "Tähteda jaotus eestikeelsete sõnade \nalguses, keskel ja lõpus",
       caption = "algallikas: Eesti ilukirjanduse korpus\nwww.cl.ut.ee/korpused/segakorpus/eesti_ilukirjandus_1990/") +
  annotate("text", x = 1, y = 33.5,
           label="sõna algus", 
           size = 3.5, hjust = 0, vjust = 1) +
  annotate("segment", x = 2, xend = 1.2, y = 33, yend = 32.3, 
           colour = "gray", size = 0.5, arrow = arrow(length = unit(0.2, "cm"))) +
  annotate("text", x = 6.3, y = 33.5,
           label = "sõna keskpaik", 
           size = 3.5, hjust = 0, vjust = 1) +
  annotate("segment", x = 7.5, xend = 7.5, y = 33, yend = 32.3, 
           colour = "gray", size = 0.5, arrow = arrow(length = unit(0.2, "cm"))) +
  annotate("text", x = 13.5, y = 33.5,
           label = "sõna lõpp", 
           size = 3.5, hjust = 0, vjust = 1) +
  annotate("segment", x = 14.3, xend = 14.8, y = 33, yend = 32.7, 
           colour = "gray", size = 0.5, arrow = arrow(length = unit(0.2, "cm")))
  
```


### Kuidas?

Lühidalt kirjeldasin metoodikat juba postituse alguses, aga täpsemalt saab andmeanalüüsi detailidega tutvuda [githubis](https://github.com/toomase/tahed_eesti_keeles).