---
title: "Tallinna ühistransport ühes päevas"
author: "Toomas Eilat"
date: "`r Sys.Date()`"
layout: post
---

```{r, echo=FALSE}
# Piltide asukoht
knitr::opts_chunk$set(fig.path='{{ site.url }}/img/tallinna-yhistransport-')
```

```{r setup, include=FALSE}
# graafikute ja koodi seaded
# library(svglite)  # vajalik svg formaadis piltide salvestamiseks
knitr::opts_chunk$set(
    echo = FALSE, 
    message = FALSE,
    # dev = "svglite",
    dpi = 300,
    warning = FALSE,
    fig.cap = ""
)
```

```{r andmete laadimine}

library(dplyr)
library(ggmap)
library(ggplot2)
library(sp)
library(ggthemes)
library(extrafont)
library(purrr)
library(stringr)

load("C:/Users/toomase/Dropbox/DataScience/R/yhistransport/data/yhistranspordi_gps.RData")

# töötle andmed visualiseerimiseks sobivale kujule
gps <- yhistranspordi_gps %>%
    # võta arvesse ainult Tallinna piirkonnas olevad koordinaadid
    filter(suund != 999, lng > 24.558454, lng < 24.953275,
           lat > 59.342081, lat < 59.511817) %>%
    # välista kordused (need koordinaadid, kus buss seisab)
    distinct(vehicle_id, liik, liin, suund, lng, lat) %>%
    arrange(vehicle_id, aeg) %>%
    # leia iga sõiduki unikaalsed sõidud
    # arvesse lähevad need andmed, kus kahe punkti vahe on väiksem kui 2 min
    # iga selline sõit saab unikaalse id
    group_by(vehicle_id) %>%
    mutate(aeg_eelmine = lag(aeg),
           aeg_erinevus = difftime(aeg, aeg_eelmine, units = "mins"),
           jrk = ifelse(is.na(aeg_eelmine), 1, 
                        ifelse(aeg_erinevus > 2, sample(2:100, 1), 0)),
           jrk_2 = cumsum(jrk),
           id = str_c(as.character(vehicle_id), "_", as.character(jrk_2))) %>%
    ungroup() %>%
    select(-aeg_eelmine, -aeg_erinevus, -jrk, -jrk_2)

# Tallinna piirkonna koordinaadid
tallinn <- c(left = 24.558454, bottom = 59.342081, right = 24.953275, 
             top = 59.511817)

# Tallinna aluskaart
tallinna_kaart <- get_map(tallinn, zoom = 11, maptype = "toner-background")

```

Koostasin kaardi, mis kujutab ühte päeva Tallinna ühistranspordis. Arvesse võtsin kõikide busside, trollida ja trammide sõidud teisipäeval, 22. märtsil 2016. Kokku läbiti sellel päeval ca __98 000 km__ Tallinna tänavaid. Iga tehtud sõit jätab endast kaardile maha peenikese kollase joone. Mida rohkem sõite ühel tänaval tehakse, seda rohkem kollaseid jooni sinna koguneb. 

```{r soidud, fig.width = 8, fig.height = 6, fig.align = "center", message = FALSE, warning = FALSE}

ggmap(tallinna_kaart, darken = 0.7) +  # alusaakrt tumedat tooni 
    geom_path(data = gps, aes(x = lng, y = lat, group = factor(id)), 
              colour = "#FFFF33", alpha = 0.01) +  # joonesd kollased ja peenikesed
    theme_map() + 
    # pealkiri graafiku sees
    annotate("text", x = min(gps$lng), y = max(gps$lat),
             hjust = -0.05, vjust = 1, label = "Tallinna ühistransport ühes päevas",
             colour = "grey", size = 6) +
    # alapealkiri selgitustega graafiku sees
    annotate("text", x = min(gps$lng), y = max(gps$lat),
             hjust = -0.04, vjust = 2.3, label = "22.03.2016 tehtud kõik sõidud busside, trollide ja trammidega (kokku ca 98 000 km)\n  Paksem kollane joon tähendab rohkem sõite",
             colour = "grey", size = 3)

```

## Kuidas?
Alusandmetena kasutasin ühistranspordi gps andmeid aadressilt: [http://soiduplaan.tallinn.ee/gps.txt](http://soiduplaan.tallinn.ee/gps.txt). Kuna see fail sisaldab ainult hetkeseisu kõigi busside, trollide ja tarmmide asukohaga, siis salvestasin andmestiku päeva jooksul 15 sekundiste vahedega maha. Analüüsiks ja visualiseerimiseks kasutasin R programmeerimiskeelt. Koodiga võib tutvuta siin: [https://github.com/toomase/yhistransport](https://github.com/toomase/yhistransport). Inspiratsiooni sain blogipostitusest [Where People Run in Major Cities](http://flowingdata.com/2014/02/05/where-people-run/).