---
title: "Eesti linnade teedevõrk"
author: "Toomas Eilat"
date: "`r Sys.Date()`"
layout: post
---

```{r, echo=FALSE}
# Piltide asukoht
knitr::opts_chunk$set(fig.path='{{ site.url }}/img/teedevork-')
```

```{r setup, include=FALSE}
# graafikute ja koodi seaded
# library(svglite)  # vajalik svg formaadis piltide salvestamiseks
knitr::opts_chunk$set(
    echo = FALSE, 
    message = FALSE,
    # dev = "svglite",
    dpi = 300,
    warning = FALSE,
    fig.cap = ""
)
```

```{r lae_andmed, echo = FALSE, message = FALSE, warning = FALSE}
library(tidyverse)
library(patchwork)
library(ggthemes)
library(sf)

# lae vastuvõtu galeriidest eraldatud andmete tabel ja värvipaletid
load("~/Dropbox/DataScience/R/linnade_km2/data/teedevorgustik.RData")
```

Ajendatuna blogipostituse [Square-Mile Street Network Visualization](http://geoffboeing.com/2017/01/square-mile-street-network-visualization/) kenadest visuaalidest soovisin sarnaselt kujutada teedevõrgustikku ka Eesti linnades. Allolevatel kaartidel on näidatud 1km raadiusega ringi sees teed ja tänavad eri Eestis piirkondades. 

Esimene kaartide kogumik kujutab 8 vabalt valitud linna teedevõrgustikku.

```{r funktsioon_visualiseeri_teed, echo = FALSE, message = FALSE, warning = FALSE}
visualiseeri_teed <- function(df){
  # kui palju sf objekte listis on?
  len <- length(df)
  
  # funktsioon iga SF objekti visualiseerimiseks
  visualiseeri <- function(x){
    df[[x]] %>% 
      ggplot() +
      geom_sf(size = 0.5, color = "red") +
      theme_map() +
      # vajalik, et mitte kuvada koorninaatvõrgustikku
      coord_sf(crs = st_crs(df[[x]]), datum = NA) +
      # pealkirjas asukoha nimiest esimene sõna
      labs(title = str_replace(word(unique(df[[x]]$asukoht), 1), ",", "")) +
      theme(
        plot.title = element_text(hjust = 0.5,
                                  face = "bold",
                                  size = 15)) +
      guides(size = FALSE)
  }
  
  # visualiseeri iga listi kuuluv SF objekt
  visuaal <- map(seq(1:len), visualiseeri)
  
  return(visuaal)
}
```

```{r visualiseeri_teed, echo = FALSE, message = FALSE, warning = FALSE}
# Visualiseeri linnaosade teedevõrgustik ühte listi
linnaosad_teed_kaart <- visualiseeri_teed(linnaosad_teed)

linnad_teed_kaart <- visualiseeri_teed(linnad_teed)

tallinn_teed_kaart <- visualiseeri_teed(tallinn_teed)
```

```{r linnad, fig.width=8, fig.height=16}
# Linnade teedevõrgustik kaardil
wrap_plots(linnad_teed_kaart, ncol = 2)
```

Järgmistel kaartidel on kõigi Tallinna linnaosade teede ja tänavate vaade.

```{r linnaosad, fig.width=8, fig.height=16}
# Tallinna linnaosade teedevõrgustik kaardil
wrap_plots(linnaosad_teed_kaart, ncol = 2)
```

Lisaks kujutasin veel 4 vabalt valitud Tallinna piirkonda.

```{r tallinn_muud, fig.width=8, fig.height=8}
# Tallinna muude asukohtade teedevõrgustik kaardil
wrap_plots(tallinn_teed_kaart, ncol = 2)
```


### Kuidas?

Visualiseerimiseks kasutasin endale huvitavamana ja tuttavamana tunduvaid piirkondasid Eestis. [Google Maps API](https://developers.google.com/maps/) abil tuvastasin märksõna järgi vastava asukoha koordinaadid. Seejärel tekitasin asukoha ümber 1 km raadiusega ringi, mille sees on kuvatud [OpenStreetMap](https://www.openstreetmap.org/) teedevõrgustik.
Detailsemalt saab R skriptiga tutvuda [githubis](https://github.com/toomase/linnade_km2).