---
title: "Temperatuur Tallinnas 2015.a"
author: "Toomas Eilat"
date: "`r Sys.Date()`"
layout: post
---

```{r, echo=FALSE}
# Piltide asukoht
knitr::opts_chunk$set(fig.path='{{ site.url }}/img/temperatuur-talllinnas-')
```

```{r setup, include=FALSE}
# graafikute ja koodi seaded
# library(svglite)  # vajalik svg formaadis piltide salvestamiseks
knitr::opts_chunk$set(
    echo = FALSE, 
    message = FALSE,
    # dev = "svglite",
    dpi = 300,
    warning = FALSE,
    fig.cap = ""
)
```

Graafikul on päevade lõikes Tallinna temperatuur 2015.a. Tulba väline serv näitab päeva maksimum kraade ja sisemine  miinimumi. Iga tulba värv iseloomustab keskmist temperatuuri. Sinakad ja lillad toonid näitavad madalamaid väärtuseid ning oranžid ja kollased kõrgemaid. Graafiku kohale hiirega liikudes kuvatakse ka iga päeva kohta maksimum, miinimum ja keskmine temperatuur.

Ringi-kujulisel graafikul ei ole visuaalselt väärtuseid nii hea võrrelda kui horisontaalsel graafikul. Samas on sellise graafiku plussiks atraktiivsus, mis köidab tähelepanu ja paneb andmeid täpsemalt uurima.

<p> 
<iframe frameborder="0" width="600" height="600" 
        sandbox="allow-same-origin allow-scripts"
        scrolling="no" seamless="seamless"
        src="/files/temperatuur-tallinnas.html">
</iframe>
</p> 

## Kuidas?
Nagu ikka, on andmetöötlus ja visualiseerimine tehtud R-s. Lähtekoodiga võib tutvuda siin: [https://github.com/toomase/temperatuur](https://github.com/toomase/temperatuur). Inspiratsiooni sain blogipostitusest: [HOW TO: WEATHER RADIALS](http://jkunst.com/r/how-to-weather-radials/).